臺灣高等法院刑事判決
108年度上訴字第2099號
上  訴  人  
即  被  告  賴俊吉


選任辯護人  周廷威律師
上列上訴人即被告因違反毒品危害防制條例案件，不服臺灣桃園
地方法院107年度訴字第921號，中華民國108年4月15日第一審判
決（起訴案號：臺灣桃園地方檢察署107年度偵續字第39號），
提起上訴，本院判決如下：
    主  文
原判決撤銷。
乙○○共同販賣第三級毒品，處有期徒刑參年柒月。扣案之行動電
話壹支（門號0000000000 號，含SIM卡壹張）沒收；未扣案之犯
罪所得新臺幣貳仟伍佰元沒收，於全部或一部不能沒收或不宜執
行沒收時，追徵其價額。
    事  實
一、乙○○（行為時未滿20歲）與少年郭ＯＯ（民國00年0月生，下
    均稱郭ＯＯ，業經原審法院少年法庭另案判處罪刑確定）均明
    知氯甲基卡西酮（Chloromethcathinone、CMC）係毒品危害
    防制條例所列管之第三級毒品，不得非法販賣，竟共同基於
    販賣第三級毒品以營利之犯意聯絡，於民國106年7月1日晚
    間約6、7時許，甲○○與其姓名年籍不詳之友人（甲○○稱之為
    「邱奕菘」，下均稱「邱奕菘」）聯絡郭ＯＯ表示欲購買摻有
    氯甲基卡西酮成分之毒品咖啡包，郭ＯＯ即以臉書通訊軟體聯
    繫乙○○，由郭ＯＯ居中轉達甲○○、「邱奕菘」等人與乙○○討價
    還價之內容，並約定交易地點，經商議後欲以毒品咖啡包8
    包為新臺幣（下同）4,000元之價格作為交易內容，郭ＯＯ即
    回報乙○○而乙○○應允後，郭ＯＯ即於同日晚間8時許前之某時
    ，在桃園市大園區民生南路（起訴書及原審判決書誤載為「
    民生路」，應予更正）163號之加油站前，向乙○○取得毒品
    咖啡包8包後，復於同日晚間8時許，攜帶上開毒品前往與甲
    ○○所約定之桃園市○○區○○路000號之麥當勞，在停放於該處
    由「邱奕菘」駕駛之車上進行交易時，甲○○與「邱奕菘」再
    次透過郭ＯＯ與乙○○議價，遂以2,500元之價格購買上揭毒品
    咖啡包5包，再由郭ＯＯ收取上揭販毒款項及持剩餘之3包毒品
    咖啡包至前揭加油站前交予乙○○，其等即以此分工方式共同
    販賣摻有第三級毒品氯甲基卡西酮之毒品咖啡包5包予甲○○
    及「邱奕菘」以牟利。隨後，乙○○將郭ＯＯ交還之3包毒品咖
    啡包及另再交付2包毒品咖啡包，囑咐郭ＯＯ將該5包毒品咖啡
    包交予鄭ＯＯ（業經原審法院少年法庭另案裁定交付保護管束
    ），嗣經警持原審法院核發之搜索票，於同年月4日晚間6時
    20分許，至桃園市○○區○○街00號「聖南宮」執行搜索，扣得
    鄭ＯＯ持有上開毒品咖啡包之殘渣袋2個；另警方於同日晚間8
    時50分許，前往上揭加油站，經乙○○自願接受警方搜索，而
    當場扣得乙○○所有供與郭ＯＯ聯繫交易毒品咖啡包事宜之行動
    電話1支（門號0000000000，含SIM卡1張），及與本案無關
    之香菸1支，並循線查悉上情。
二、案經彰化縣警察局田中分局報告臺灣桃園地方檢察署檢察官
    偵查起訴。
    理  由
壹、證據能力部分：
    按被告以外之人於審判外之陳述，雖不符刑事訴訟法第159
    條之1至第159條之4之規定，而經當事人於審判程序同意作
    為證據，法院審酌該言詞陳述或書面陳述作成時之情況，認
    為適當者，亦得為證據。又當事人、代理人或辯護人於法院
    調查證據時，知有第159條第1項不得為證據之情形，而未於
    言詞辯論終結前聲明異議者，視為有前項之同意，同法第15
    9條之5亦有明定。查本件檢察官、被告及辯護人就本判決下
    列所引被告以外之人於審判外陳述之證據能力均不予爭執，
    迄至言詞辯論終結，亦未對該等證據之證據能力聲明異議，
    本院審酌該些供述證據作成時，核無違法取證或其他瑕疵，
    認為以之作為本案之證據屬適當，自有證據能力。其餘資以
    認定被告犯罪事實之非供述證據，均查無違反法定程序取得
    之情形，依刑事訴訟法第158條之4反面規定，亦具證據能力
    。
貳、實體部分：
一、認定犯罪事實所憑之證據及理由：
  ㈠上揭事實，業據上訴人即被告（下稱被告）乙○○於本院審理
    時坦承不諱（見本院卷第132、138頁），核與證人甲○○於警
    詢、偵查、原審法院少年法庭另案調查時之證述（見偵字第
    21505號卷第9、10頁、偵續卷第13至21、39至41、61頁）、
    證人郭ＯＯ於警詢、偵查、原審法院少年法庭另案調查及原審
    審理時之證述（見偵字第21505號卷第5、6、26頁、偵續卷
    第13至21、52至54頁、少調卷第156至161、197至199、202
    頁、原審卷第45頁背面至49頁）、證人鄭ＯＯ於警詢、偵查及
    原審法院少年法庭另案調查時之證述（見偵字第21505號卷
    第11至17頁、偵續卷第17至21、46、47頁），情節相符；復
    有被告與證人郭ＯＯ之臉書通訊軟體訊息聯絡內容在卷（見偵
    續卷第26至32頁），及被告所有之行動電話1支（門號00000
    00000，含SIM卡1張）扣案可資佐證（見少調卷第118至121
    頁）。且警方自證人鄭ＯＯ處查扣之毒品咖啡包殘渣袋2個經
    檢驗結果，確實檢出含有第三級毒品氯甲基卡西酮（Chloro
    methcathinone、CMC）成分，毛重3.5549公克等情，亦有原
    審核發之搜索票、新北市政府警察局海山分局搜索扣押筆錄
    、扣押物品目錄表及臺北榮民總醫院106年8月17日毒品成分
    鑑定書各1件在卷可稽（見少調卷第171至176頁、偵續卷第1
    1頁），足認被告任意性之自白與事實相符，堪以採信。
  ㈡按販賣毒品係違法行為，非可公然為之，有獨特販售通路及
    管道，並無公定價格，容易增減分裝重量，且每次買賣之價
    格、數量，當各有差異，或隨供需雙方資力、關係深淺、需
    求量、貨源充裕與否、對行情之認知、販賣者對資金之需求
    程度，及政府查緝鬆嚴之態度，為各種不同之風險評估，而
    為機動性之調整，故其價格標準，自非一成不變，販賣者從
    各種價差或量差或純度差牟利之方式，亦有差異，但其意圖
    營利之非法販賣行為目的則同一。況毒品價格非低、取得不
    易，毒品非法交易，向為政府查禁森嚴且重罰不寬貸，被告
    及少年郭ＯＯ與甲○○或「邱奕松」之間，非親故至交，苟非有
    利可圖，殊無甘冒遭查獲重罰之高度風險，而平白由被告提
    供毒品，再由少年郭ＯＯ親送交付之理，是被告自白其係意圖
    營利而為上開販賣第三級毒品犯行，核與常情並無悖離，依
    一般經驗法則，自堪信被告就本件毒品交易，主觀上有意圖
    營利之販賣故意甚明。
  ㈢綜上，本案事證明確，被告犯行洵堪認定，應依法論科。
二、論罪：  
  ㈠按氯甲基卡西酮係毒品危害防制條例第2條第2項第3款所列管
    之第三級毒品，核被告所為，係犯毒品危害防制條例第4條
    第3項之販賣第三級毒品罪。被告意圖販賣而持有第三級毒
    品之低度行為，應為販賣第三級毒品之高度行為所吸收，不
    另論罪。被告與郭ＯＯ就本件販賣毒品犯行間，有犯意聯絡及
    行為分擔，應論以共同正犯。
  ㈡雖被告與少年郭ＯＯ共同實施前揭販賣第三級毒品之犯罪，惟
    被告為本件犯行時，為年滿18歲未滿20歲之未成年人，有被
    告之年籍資料在卷可查，核與兒童及少年福利與權益保障法
    第112條第1項加重刑責規定之要件不符，自無依該規定加重
    其刑之餘地，併此敘明。
  ㈢是否適用刑法第59條規定之說明：
  ⒈按刑法第59條規定犯罪之情狀可憫恕者，得酌量減輕其刑，
    其所謂「犯罪之情狀」，與同法第57條規定科刑時應審酌之
    一切情狀，並非有截然不同之領域，於裁判上酌減其刑時，
    應就犯罪一切情狀（包括第57條所列舉之10款事項），予以
    全盤考量，審酌其犯罪有無可憫恕之事由，即有無特殊之原
    因與環境，在客觀上足以引起一般同情，以及宣告法定低度
    刑，是否猶嫌過重等等，以為判斷。又按販賣第三級毒品罪
    之法定刑為「7年以上有期徒刑，得併科新臺幣7百萬元以下
    罰金」，然同為販賣第三級毒品之人，其原因動機不一，犯
    罪情節未必盡同，或有大盤毒梟者，亦有中、小盤之分，甚
    或僅止於吸毒者友儕間為求互通有無之有償交付，是其態樣
    顯非可一概而論，即其販賣行為所造成危害社會之程度亦非
    可等量齊觀，倘依其情狀處以相當之有期徒刑，即足以懲儆
    ，並可達防衛社會之目的者，自非不可依客觀之犯行與主觀
    之惡性二者加以考量其情狀，是否有可憫恕之處，適用刑法
    第59條之規定酌量減輕其刑，期使個案裁判之量刑，能斟酌
    至當，符合比例原則。
  ⒉查被告所犯販賣第三級毒品犯行，固戕害他人之身心，危害
    國人健康，然衡之本案販賣次數為1次，交易價格係2,500元
    ，僅為小額零星販賣，獲利自屬微薄有限，該犯行所造成危
    害社會之程度，終究與毒品大盤毒梟或中、小盤商等實際從
    事販賣第三級毒品以賺取巨額利潤之犯行顯然有別，應屬毒
    品交易之下游，惡性及對於社會秩序與國民健康之危害程度
    ，尚非重大惡極，其主、客觀之惡性程度相對輕微，縱處以
    最輕之法定本刑有期徒刑7年，相較被告前開犯罪情節，猶
    嫌過重，無從與真正長期、大量販毒之惡行區別，在客觀上
    應足以引起一般人之同情，確有情輕法重之失衡現象，而顯
    有堪可憫恕之情狀，為使其量刑斟酌至當，符合比例原則，
    爰依刑法第59條規定酌量減輕其刑。
三、撤銷改判之理由及科刑：
  ㈠原審詳予調查，以被告犯罪事證明確，據以論罪科刑，固非
    無見。惟查：①被告所為本件販賣第三級毒品犯行，犯罪之
    情狀顯可憫恕，縱科以法定最低度刑，仍屬情輕法重，業如
    前述，原審未引用刑法第59條規定予以酌減其刑，容有未洽
    。②被告販賣第三級毒品之咖啡包5包，取得販賣毒品價金2,
    500元，此經證人郭ＯＯ證述明確（見原審卷第46頁背面），
    原審就2,500元之犯罪所得漏未諭知沒收追徵，亦有未合。③
    扣案之行動電話1支（門號為0000000000，含SIM卡1張），
    係供被告與少年郭ＯＯ聯繫本件販賣第三級毒品事宜所用之物
    ，此經被告供述在卷（見偵卷第3、4頁），應依毒品危害防
    制條例第19條第1項規定宣告沒收，原審認與本件犯罪無關
    ，未為沒收之諭知，同有違誤。被告上訴主張其有刑法第59
    條規定之適用，請求酌減刑期，依前所述，即非無理由，而
    原判決亦有上揭可議之處，自屬無可維持，應由本院予以撤
    銷改判。
  ㈡爰以行為人之責任為基礎，審酌被告明知第三級毒品對人之
    身心健康危害甚鉅，一經沾染，極易成癮，影響深遠，如任
    其氾濫、擴散，對社會治安危害非淺，竟仍無視國家禁令，
    為謀不法利益而將第三級毒品販賣予他人，促成毒品之流通
    ，不僅戕害國民健康，更危害社會治安，惟念及被告於本院
    審理時終知坦承犯行，深表悔悟之意，其為本件犯行時甫年
    滿18歲，尚屬年輕識淺、思慮欠周，且被告本件販賣第三級
    毒品之數量及獲利非鉅，兼衡酌其高中畢業之智識程度、家
    庭經濟狀況勉持（見偵卷第3頁），於本院審理中自述家中
    有負債，其自16歲起就在加油站打工賺取學費，父母身體欠
    佳、母親又罹患癌症等家庭生活狀況（見本院卷第139頁）
    ，暨其犯罪之動機、目的、手段等一切情狀，量處如主文第
    2項所示之刑，以示懲儆。
四、沒收部分：
  ㈠按毒品危害防制條例第19條第1項規定「犯第4條至第9條、第
    12條、第13條或第14條第1項、第2項之罪者，其供犯罪所用
    之物，不問屬於犯罪行為人與否，均沒收之」，為刑法第38
    條第2項後段所稱之特別規定。本件扣案行動電話1支（門號
    0000000000，含SIM卡1張），經警查扣在案，有新北市政府
    警察局海山分局搜索扣押筆錄、扣押物品目錄表各1件在卷
    可考（見少調卷第119至第121頁），且係供本件販賣第三級
    毒品犯行所用，業據被告供明在卷（見偵卷第3、4頁），不
    問屬於被告與否，應依毒品危害防制條例第19條第1項規定
    諭知沒收。
  ㈡次按犯罪所得，屬於犯罪行為人者，沒收之；該項沒收，於
    全部或一部不能沒收或不宜執行沒收時，追徵其價額，刑法
    第38條之1第1項、第3項定有明文。本件被告販賣第三級毒
    品咖啡包5包，共取得價金2,500元，業經證人郭ＯＯ證述明確
    ，此為被告販賣毒品之犯罪所得，雖未扣案，仍應依刑法第
    38條之1第1項、第3項規定，宣告沒收之，於全部或一部不
    能沒收或不宜執行沒收時，追徵其價額。
  ㈢至警方於證人鄭ＯＯ處扣得之毒品咖啡包殘渣袋2個，並非被告
    與少年郭ＯＯ共同販售予甲○○、「邱奕菘」之毒品，且經原審
    法院少年法庭於證人鄭ＯＯ交付保護管束之裁定中諭知沒收（
    見偵續卷第66頁），復無證據證明與被告前揭犯行有關；而
    自被告處扣得之香菸1支，亦無證據證明與被告本件販賣毒
    品犯行有關，爰均不予宣告沒收，附此敘明。
據上論斷，應依刑事訴訟法第369條第1項前段、第364條、第299
條第1項前段，毒品危害防制條例第4條第3項、第19條第1項，刑
法第11條、第28條、第59條、第38條之1第1項前段、第3項，判
決如主文。
本案經檢察官林劭燁提起公訴，檢察官陳昱旗到庭執行職務。
中    華    民    國   109    年    2     月    18    日
                  刑事第二十三庭審判長法  官  李釱任    
                                      法  官  梁耀鑌
                                      法  官  連育群
以上正本證明與原本無異。
如不服本判決，應於收受送達後20日內向本院提出上訴書狀，其
未敘述上訴之理由者並得於提起上訴後20日內向本院補提理由書
（均須按他造當事人之人數附繕本）「切勿逕送上級法院」。
                                     書記官  廖紫喬
中    華    民    國    109   年    2     月    18    日
附錄：本案論罪科刑法條全文
毒品危害防制條例第4條
製造、運輸、販賣第一級毒品者，處死刑或無期徒刑；處無期徒
刑者，得併科新臺幣 2 千萬元以下罰金。
製造、運輸、販賣第二級毒品者，處無期徒刑或 7 年以上有期
徒刑，得併科新臺幣 1 千萬元以下罰金。
製造、運輸、販賣第三級毒品者，處 7 年以上有期徒刑，得併
科新臺幣 7 百萬元以下罰金。
製造、運輸、販賣第四級毒品者，處 5 年以上 12 年以下有期
徒刑，得併科新臺幣 3 百萬元以下罰金。
製造、運輸、販賣專供製造或施用毒品之器具者，處 1 年以上
7 年以下有期徒刑，得併科新臺幣 1 百萬元以下罰金。
前五項之未遂犯罰之。